臺北高等行政法院判決　　　　　　　　　　　　　　　九十年度訴字第六七○五號
　　　　　　　　　　　　　　　.
　　原　　　告　甲○○
　　　　　　　　　　　　　　　.
　　被　　　告　勞工保險局
　　代　表　人　廖碧英總經理.
　　訴訟代理人　丙○○
　　　　　　　　丁○○
右當事人間因勞保事件，原告不服行政院勞工委員會中華民國九十年十月九日台八十
九勞訴自第0000000號訴願決定，提起行政訴訟。本院判決如左：
　　主  文
原告之訴駁回。
訴訟費用由原告負擔。
　　事  實
一、事實概要：
  　原告於中華民國（以下同）八十九年一月十一日退職申請老年給付，案經被告審
  　查，原告保險年資為九年又四十五日，依勞工保險條例第五十九條規定，按其退
  　職當月起前三年之平均月投保薪資新台幣（以下同）四０、四一七元，於八十九
  　年三月三日核發九個月計三六三、七五三元整。原告不服，向勞工保險監理委員
  　會申請審議，經該會於八十九年九月二十八日以八九保監審字第二七九五號審定
  　書審定申請審議駁回。原告不服，提起訴願經遭駁回，遂提起本件行政訴訟。
二、兩造聲明：
　　(一)原告聲明：1.訴願決定、原審定及原處分均撤銷。
                2.被告應給付原告老年給付金新台幣（下同）壹拾貳萬壹仟貳佰伍
                  拾壹元及自請求日起至清償日止之利息。
                3.訴訟費用由被告負擔。
　　(二)被告聲明：1.駁回原告之訴。
                2.訴訟費用由原告負擔。
三、兩造之爭點：
  1.原告逾六十歲繼續工作者，其逾六十歲以後之保險年資最多以五年計，是否符合
    勞工保險條例第六十一條之規定。
  2.勞工保險條例第六十一條之規定與同法第二條第一款之規定是否有所抵觸。
 (一)原告主張之理由：
  1.被告發放勞保退職老年給付與原告所繳保費頗有出入。原告自七十七年五月十三
    日至八十九年一月十一日參加勞工保險，計十一年又八個月保險年資，卻僅給付
    九年的九個月基數，逾兩年八個月之保齡不予計算，似有剝奪勞工權益之嫌。
  2.勞工保險條例第二條第一款規定「普通事故保險分：生育、傷病、醫療、殘廢、
    失業、老年及死亡七種給付」。原告所繳保費當即含有此勞工權益之保障，不因
    六十五歲前、後而有差異。
  3.原告於八十六年六月二十六日，關於老年退職給付事曾請示原告。八十六年七月
    七日原告以八十六保給字第六０一四二八五號函告知原告謂「‧‧‧如目前退職
    得請領老年給付。惟台端如繼續從事工作，須俟將來退職時，始得請領‧‧‧」
    。原告既明知屆齡是不能續保，卻如往常般不斷按月寄來勞保繳費單據，催繳保
    費，然在退職申請給付金，卻說超齡兩年又八個月年資不予給付，被告實損及原
    告權益。
 (二)被告主張之理由：
  1.按勞工保險條例第五十八條規定「被保險人合於下列規定之一者，得請領老年給
    付：一、參加保險之年資合滿一年，年滿六十歲或女性被保險人年滿五十五歲退
    職者。二、參加保險之年資合計滿十五年，年滿五十五歲退職者。三、在同一投
    保單位參加保險之年資合計滿二十五年退職者。四、擔任經中央主管機關核定具
    有危險、堅強體力等特殊性質工作合計滿五年，年滿五十五歲退職者。」同條第
    二項「被保險人已領取老年給付者，不得再行參加勞工保險」。同法第五十九條
    規定「被保險人依前條第一項規定請領老年給付者，其保險年資合計每滿一年按
    其平均月投保薪資，發給一個月老年給付；其保險年資合計超過十五年者，其超
    過部分，每滿一年發給二個月老年給付。但最高以四十五個月為限，滿半年者以
    一年計」。同法第六十一條規定「被保險人年逾六十歲繼續工作者，其逾六十歲
    以後之保險年資最多以五年計，於退職時依第五十九條規定核給老年給付。但合
    併六十歲以前之老年給付，最高以五十個月為限」。
  2.原告係二十一年六月二十八日生，至八十九年一月十一日退職已年滿六十七歲，
    自七十七年五月十三日加保至八十一年六月二十七日滿六十歲之加保年資有四年
    又四十五日，依前揭規定原告逾六十歲以後之保險年資最多只能計算五年，即算
    至八十六年六月二十七日止，合併六十歲以前之保險年資共有九年又四十五日。
    被告核定原告所請老年給付按退職當月起前三年之平均月投保薪資肆萬零肆佰壹
    拾柒元發給九個月，合計參拾陸萬參仟柒佰伍拾參元整，依法並無不合。原告不
    服，申請審議，復經勞工保險監理委員會審定駁回。
  3.另勞工保險條例依社會保險制度所訂定之法律，其旨在保障被保險人「未來長期
    最低生活」之安全，社會保險建制之旨趣，在於提供國民基本生活之保障，以彌
    補發生保險事故時之損失，在基本理念上，強調社會之適當性遠超過個別之公平
    性。又按社會之適當性，意指對所有被保險人發生保險事故時，均提供適當水準
    之給付，用以維持一般生活水準之基本需要，惟社會保險係屬一種永久性之社會
    安全制度，因此，其給付標準之訂定除須考慮被保險人最低生活保障與社會適當
    性，同時亦應考量上開社會保險原則及財政負擔。因此，前開條例第六十一條『
    被保險人年逾六十歲繼續工作者，其逾六十歲以後之保險年資最多以五年計」之
    規定適當與否，應屬立法政策之問題，非原、被告兩造所得置喙。
　　理  由
一、按『「被保險人合於列規定之一者，得請領老年給付一、參加保險之年資合計滿
    一年，年滿六十歲或女性被保險人年滿五十五歲退職者。二、參加保險之年資合
    計滿十五年，年滿五十五歲退職者。三、在同一投保單住參加保險之年資合計滿
    二十五年退職者。四、擔任經中央主管機關核定具有危險、堅強體力等特殊性質
    工作合計滿五年，年滿五十五歲退職者。」、「被保險人已領取老年給付者，不
    得再行參加勞工保險。」』、「被保險人依前條第一項規定請領老年給付者，其
    保險年資合計年滿一年按其平均月投保薪資，發給一個月老年給付；其保險年資
    合計超過十五年者，其超過部分，年滿一年發給二個月老年給付。但最高以四十
    五個月為限，滿半年者以一年計。」、「被保險人年逾六十歲繼續工作者，其逾
    六十歲以後之保險年資最多以五年計，於退職時依第五十九條規定核給老年給付
    。但合併六十歲以前之老年給付，最高以五十個月為限。」分別為勞工保險條例
    第五十八條、第五十九條及第六十一條所明定。另勞工保險條例第六十一條所稱
    之「以五年為限」，係指計算老年給付之年資而言，倘此類勞工身體健康並願繼
    續工作者，除法有特別規定者外，不得強制退保，至年滿六十歲之勞工，已屆勞
    工保險退休之年齡，自不應以新投保人身分參加勞工保險。為前勞工行政中央主
    管機關內政部五十五年二月二十二日臺內勞字第一九四二三七號函釋有案。
二、本件原告以八十九年一月十一日退職申請老年給付，案經被告審查，原告保險年
    資為九年又四十五日，依勞工保險條例第五十九條規定，按其退職當月起前三年
    之平均月投保薪資肆萬零肆佰壹拾柒元，於八十九年三月三日核發九個月計參拾
    陸萬參仟柒佰伍拾參元整。原告不服，主張伊屆臨退職申請老年給付之時，其十
    一年八個月保齡，僅予九年保齡給付，尚有兩年八個月保齡給付，則不見分文，
    似乎所繳納之保費其前九年與後兩年八個月有相異價值。（即前九年有職災醫療
    等照顧，有退職老年給付。而後兩年八個月。則僅有職災醫療等照顧，而無退職
    老年給付可領）云云。
三、惟查勞工保險之被保險人年逾六十歲繼續工作者，其逾六十歲以後之保險年資以
    五年為限，其所謂「以五年為限」，係指計算老年給付之年資而言，而年滿六十
    歲之勞工，已屆勞工保險退休之年齡，自不應以新投保人身分參加勞工保險，此
    揆諸上開規定暨函釋自明。再參以勞工工作十五年以上年滿五十五歲者，得自請
    退休。又勞工非年滿六十歲者，雇主不得強制其退休；勞動基準法第五十三條第
    一款及第五十四條第一項第一款分別定有明文。勞動基準法規定勞工原則上以六
    十歲為一工作底限；乃基於考量勞工工作體力及精神。是以，勞工保險條例第六
    十一條前段所定被保險人年逾六十歲繼續工作者，其逾六十歲以後之保險年資最
    多以五年計等語；其立法精神，無非係以一則配合勞動基準法所規定勞工工作年
    限，另則考量勞工若有體力與精神而自願延長工作年限所做之規定。從而被告以
    原告於逾六十歲後之保險年資以最多五年計，自符依法行政原則。原告稱其逾六
    十五歲之保險，不予計算其老年給付，有剝奪勞工權益云云，即無足採。
四、另查勞工保險係採申報制度，原告自七十七年五月十三日加保至八十九年一月十
    一日退保，保險費依規定自加保之日起計收至退保是日止。再者，勞工保險條例
    依社會保險制度所訂定之法律，其旨在保障被保險人「未來長期最低生活」之安
    全，社會保險建制之旨趣，在於提供國民基本生活之保障，以彌補發生保險事故
    時之損失，在基本理念上，強調社會之適當性遠超過個人之公平性。又按社會之
    適當性，意指對所有被保險人發生保險事故時，提供適當水準之給付，用以維持
    一般生活水準之基本需要，由於社會保險係屬一種永久性之福利制度，其給付標
    準之訂定須考慮被保險人最低生活保障與社會適當性，故應考量上開社會保險原
    則及財政負擔。從而原告於逾六十五歲所保之之勞工保險，雖不計老年給付年資
    ，惟原告所繳之保險費亦享有職災醫療、傷病及殘廢等保險之保障，此觀之勞工
    保險條例第二條自明，足見被告核定原告定期保險費並收取之亦無不當，原告所
    稱被告既不負責伊逾六十五歲後之老年給付，即不該再向其收取勞工保險費，尚
    有誤會。
五、據此，原告係二十一年六月二十八日生，至八十九年一月十一日退職已年滿六十
    七歲，自七十七年五月十三日加保至八十一年六月二十七日滿六十歲之加保年資
    有四年四十五日，依前揭規定原告逾六十歲以後之保險年資最多只能計算五年，
    即算至八十六年六月二十七日止，合併六十歲以前之保險年資共有九年又四十五
    日。從而被告以原告所請老年給付按退職當月起前三年之平均月投保薪資四０、
    四一七元發給九個月，合計三六三、七五三元之處分，並無不當，審定決定及訴
    願決定予以維持，亦稱妥適，原告仍執前詞，請求撤銷，並請求被告應給付原告
    另三個月之老年給付一二一、二五一元及其利息，核無理由，均應予以駁回。
據上論結，本件原告之訴為無理由，爰依行政訴訟法第九十八條第三項前段，判決如
主文。
中　　華　　民　　國　　 九十一　　　年　　　八　　　月　　　二十九　 日
                 臺 北 高 等 行 政 法 院   第 七 庭
                                審 判 長 法  官  鄭小康
                                         法  官  李得灶
                                         法  官　黃秋鴻
右為正本係照原本作成。
如不服本判決，應於送達後二十日內，向本院提出上訴狀並表明上訴理由，如於本判
決宣示後送達前提起上訴者，應於判決送達後二十日內補提上訴理由書（須按他造人
數附繕本）。
中　　華　　 民　　國　  九十一　　 年　　  八　　　月　     三十　　　日
                                          書記官  黃倩鈺
